ACORDAO-COMPLETO-2531200

ACÓRDÃO 1718/2022 ATA 8/2022 - PRIMEIRA CÂMARA

VISTA, relatada e discutida esta tomada de contas especial instaurada pelo Fundo Nacional de Desenvolvimento da Educação - FNDE em desfavor dos ex-prefeitos do Município de Gurupá/PA, Sr. Raimundo Nogueira Monteiro dos Santos e Sra. Neucinei de Souza Fernandes, em razão da omissão no dever legal de prestar contas quanto aos recursos repassados ao município à conta do Programa Nacional de Inclusão de Jovens - ProJovem Campo - TD no ciclo de 2014.
ACORDAM os Ministros do Tribunal de Contas da União, reunidos em sessão da 1ª Câmara, ante as razões expostas pelo relator, em: 
9.1. considerar Raimundo Nogueira Monteiro dos Santos e Neucinei de Souza Fernandes revéis para todos os efeitos, dando-se prosseguimento ao processo;
9.2. julgar irregulares as contas de Raimundo Nogueira Monteiro dos Santos, com fundamento nos arts. 1º, inciso I; 12, § 3º; 16, inciso III, alíneas "b" e "c" e §§ 2º e 3º; 19; 23, inciso III; 26 e 28, inciso II da Lei 8.443/1992 c/c os arts. 214, inciso III, alínea "a", e 217 do Regimento Interno, e condená-lo ao recolhimento aos cofres do Fundo Nacional de Desenvolvimento da Educação - FNDE das quantias a seguir especificadas, atualizadas monetariamente e acrescidas de juros de mora a partir das datas discriminadas até a data do pagamento:
	Valor (R$) 
	Data

	245.100,00
	23/9/2014

	122.500,00
	26/8/2015

	122.500,00
	5/1/2016

	320.178,00
	6/7/2016

	258.825,00
	14/9/2016

	240.975,00
	27/10/2016

9.3. aplicar a Raimundo Nogueira Monteiro dos Santos, com fundamento no art. 57 da Lei 8.443/1992, multa de R$ 15.000,00, a ser recolhida aos cofres do Tesouro Nacional, com atualização monetária calculada da data deste acórdão até a data do pagamento, se este for efetuado após o vencimento do prazo abaixo estipulado;
9.4. julgar irregulares as contas de Neucinei de Souza Fernandes, com fundamento nos arts. 1º, inciso I; 12, § 3º; 16, inciso III, alíneas "a" 19, parágrafo único; 23, inciso III; 26 e 28, inciso II da Lei 8.443/1992 c/c os arts. 214, inciso III, alínea "a", e 217 do Regimento Interno;
9.5. aplicar a Neucinei de Souza Fernandes, com fundamento no art. 58, inciso I da Lei 8.443/1992, multa de R$ 15.000,00, a ser recolhida aos cofres do Tesouro Nacional, com atualização monetária calculada da data deste acórdão até a data do pagamento, se este for efetuado após o vencimento do prazo abaixo estipulado
9.6. fixar prazo de 15 (quinze) dias, a contar das notificações, para comprovação, perante o Tribunal, do recolhimento das dívidas acima imputadas;
9.7. autorizar a cobrança judicial das dívidas, caso não atendidas as notificações;
9.8. autorizar, caso venha a ser solicitado e se o processo não tiver sido remetido para cobrança judicial, o pagamento das dívidas em até 36 (trinta em seis) parcelas mensais consecutivas, a primeira a ser paga no prazo acima fixado e as demais, a cada 30 (trinta) dias a contar da parcela anterior, com incidência, sobre cada valor mensal atualizado monetariamente, de juros de mora, na forma da legislação em vigor, e alertar aos responsáveis que a falta de comprovação do recolhimento de qualquer parcela importará no vencimento antecipado do saldo devedor;
9.9. encaminhar cópia desta decisão aos responsáveis, ao Fundo Nacional de Desenvolvimento da Educação - FNDE e ao Procurador-Chefe da Procuradoria da República no Pará, para as providências cabíveis, com a informação de que o inteiro teor deste acórdão e do relatório e do voto que o fundamentam está disponível no endereço eletrônico www.tcu.gov.br/acordaos.

Tomada de Contas Especial instaurada pelo Fundo Nacional de Desenvolvimento da Educação - FNDE, em desfavor dos ex-prefeitos do Município de Gurupá/PA, Sr. Raimundo Nogueira Monteiro dos Santos e Sra. Neucinei de Souza Fernandes, em razão da omissão no dever legal de prestar contas quanto aos recursos repassados ao município à conta do Programa Nacional de Inclusão de Jovens  ProJovem Campo  TD no ciclo de 2014.

Primeira Câmara

Município de Gurupá/PA

3. Interessados/Responsáveis:
3.1. Interessado: Fundo Nacional de Desenvolvimento da Educação (00.378.257/0001-81)
3.2. Responsáveis: Neucinei de Souza Fernandes (XXX.544.022-XX) e Raimundo Nogueira Monteiro dos Santos (XXX.399.342-XX)

13.1. Ministros presentes: Walton Alencar Rodrigues (Presidente), Benjamin Zymler, Vital do Rêgo e Jorge Oliveira (Relator).
13.2. Ministros-Substitutos presentes: Augusto Sherman Cavalcanti e Weder de Oliveira.

JORGE OLIVEIRA

Adoto como relatório a instrução da Secretaria de Controle Externo de Tomada de Contas Especial - SecexTCE (peça 40) , que contou com o endosso dos dirigentes daquela unidade (peça 41 e 42) e do Ministério Público junto ao TCU - MPTCU (peça 43) :
"INTRODUÇÃO
Cuidam os autos de tomada de contas especial instaurada pelo Fundo Nacional de Desenvolvimento da Educação - FNDE, em desfavor do Sr. Raimundo Nogueira Monteiro dos Santos, Prefeito do Município de Gurupá/PA no período de 14/3/2013 a 31/12/2016, e da Sra. Neucinei de Souza Fernandes, Prefeita do mesmo Município no período de 1º/1/2017 a 31/12/2020, em razão da omissão no dever legal de prestar contas quanto aos recursos repassados ao Município de Gurupá/PA à conta do Programa Nacional de Inclusão de Jovens - ProJovem Campo - TD, no ciclo de 2014. 
HISTÓRICO 
Para a execução do TD-Projovem Campo/2014, que teve por objeto ''Promover ações para a elevação da escolaridade, na forma de curso, para a qualificação profissional em nível inicial e a participação cidadã de jovens com idade entre dezoito e 29 anos que saibam ler e escrever, mas não tenham concluído o ensino fundamental', conforme Resolução CD/FNDE nº 11, de 16/4/2014, o FNDE repassou ao Município de Gurupá/PA as importâncias abaixo, no montante de R$ 1.310.178,00, conforme Ordens Bancárias e extrato da conta específica, constantes das peças 3-5, como segue:
	Valor (R$) 
	Data

	245.100,00
	23/9/2014

	122.500,00
	26/8/2015

	122.500,00
	5/1/2016

	258.825,00
	14/9/2016

	240.975,00
	27/10/2016

3.	O prazo para prestar contas do TD-Projovem Campo/2014 encerrou-se em 8/2/2018, mas, até essa data, não fora confirmado o envio da prestação de contas para o FNDE.		
4.	O fundamento para a instauração desta tomada de contas especial, conforme apontado na Informação nº 1803/2019/SEOPC/COPRA/CGCAP/DIFIN-FNDE (peça 6) , foi, portanto, a omissão no dever legal de prestar contas dos recursos repassados no âmbito do TD-Projovem Campo/2014.
5.	Por meio do Ofício nº 295E/2018-SEOPC/COPRA/CGCAP/DIFIN/FNDE, reiterado pelo Ofício nº 8945/2019-Seopc/Copra/Cgcap/Difin/FNDE, este último recebido em 30/4/2019 (peças 7 e 9) , o Órgão Instaurador notificou o Sr. Raimundo Nogueira Monteiro dos Santos acerca do não envio da prestação de contas, requerendo as providências devidas ou a devolução dos recursos, mas ele não se manifestou. 
6.	Por meio do Ofício nº 296E/2018-SEOPC/COPRA/CGCAP/DIFIN/FNDE, recebido em 11/4/2018 (peças 8 e 10) , o Órgão Instaurador notificou a Prefeita sucessora, Sra. Neucinei de Souza Fernandes, acerca do não envio da prestação de contas, requerendo as providências devidas ou a devolução dos recursos, mas ela também não se manifestou.
7.	Diante do não saneamento das irregularidades apontadas e da não devolução dos recursos, instaurou-se a presente Tomada de Contas Especial. No Relatório de TCE 178/2020 DIREC-COTCE/CGAPC/DIFIN-FNDE/MEC (peça 13) , conclui-se que o prejuízo importa no valor total dos recursos repassados, imputando-se a responsabilidade aos Srs. Raimundo Nogueira Monteiro dos Santos e Neucinei de Souza Fernandes, Prefeitos do Município de Gurupá/PA nas gestões 2013/2106 e 2017/2020, respectivamente, em razão da omissão no dever legar de prestar contas dos recursos repassados no âmbito do Programa TD-Projovem Campo/2014.
8.	O Relatório de Auditoria E-TCE nº 1616/2020, da Controladoria-Geral da União (peça 17) , também chegou às mesmas conclusões. Após serem emitidos o Certificado de Auditoria, o Parecer do Dirigente de Controle Interno e o Pronunciamento Ministerial (peças 18 a 20) , o processo foi remetido a esse Tribunal.
ANÁLISE DOS PRESSUPOSTOS DE PROCEDIBILIDADE DA IN/TCU 71/2012
9.	Verificou-se que não houve o transcurso de mais de dez anos desde o fato gerador sem que tenha havido a notificação do responsável pela autoridade administrativa federal competente (art. 6º, inciso II, c/c art. 19, da IN/TCU 71/2012, modificada pela IN/TCU 76/2016) , uma vez que os recursos foram transferidos nos exercícios de 2014 a 2016 (peças 3-5) , a omissão na prestação de contas se concretizou em 8/2/2018, e os responsáveis foram notificados sobre a irregularidade pela autoridade administrativa competente em 30/4/2019 e em 11/4/2018, por meio dos Ofícios nº s  8945/2019-Seopc/Copra/Cgcap/Difin/FNDE e 296E/2018-SEOPC/COPRA/CGCAP/DIFIN/FNDE e respectivos Avisos de Recebimento (peças 7-10) .
10.	Verificou-se ainda que o valor atualizado do débito apurado sem juros, em 1º/1/2017, é superior a R$ 100.000,00, na forma estabelecida conforme os arts. 6º, inciso I, e 19, da IN/TCU 71/2012, modificada pela IN/TCU 76/2016	.
11.	Em atendimento ao item 9.4, do Acórdão 1772/2017-TCU-Plenário, Relator Ministro Augusto Sherman Cavalcanti, informa-se que foi efetuada pesquisa no sistema processual do TCU, e que foi encontrado débito imputável apenas ao responsável Raimundo Nogueira Monteiro dos Santos em outros processos em tramitação neste Tribunal: TCs Processo 019.477/2020-1, Processo 027.412/2019-9, Processo 005.897/2019-0, Processo 000.650/2019-6 e Processo 011.464/2016-0.
12.	A tomada de contas especial estava, assim, devidamente constituída e em condição de ser instruída.
EXAME TÉCNICO
13.	Da análise dos documentos presentes nos autos, verificou-se que o Sr. Raimundo Nogueira Monteiro dos Santos, Prefeito do município de Gurupá/PA na gestão 2013-2016, era a pessoa responsável pela gestão dos recursos federais recebidos por meio do repasse do TD-Projovem Campo/2014, enquanto a Sra. Neucinei de Souza Fernandes, Prefeita na gestão 2017-2020, era a responsável pelo envio da respectiva prestação de contas, cujo vencimento se deu em 8/2/2018, portanto, em sua gestão. 
14.	Verificou-se ainda, do exame dos extratos bancários (peças 4-5) , que a conta foi movimentada até 29/12/2016, ou seja, apenas durante a gestão do Sr. Raimundo Nogueira Monteiro dos Santos, evidenciando com isso que, se todos os recursos foram creditados e os pagamentos a fornecedores efetuados no mandado do antecessor, com saldo da conta zerado, o prefeito sucessor responde apenas pela omissão, e não pelos recursos que não geriu, conforme jurisprudência do TCU, a exemplo do Acórdão 2850/2018-TCU-Segunda Câmara, Rel. Ministro Augusto Nardes, Acórdão 6402/2015-TCU-Segunda Câmara, Rel. Ministra Ana Arraes, e Acórdão 665/2016-TCU-Primeira Câmara, Rel. Min. Benjamin Zymler. 
15.	Assim, na instrução inicial (peça 24) , analisando-se os documentos nos autos, concluiu-se pela necessidade de realização da citação e audiência dos responsáveis, nestes termos:
a) Realizar a citação do Sr. Raimundo Nogueira Monteiro dos Santos (CPF XXX.399.342-XX) , Prefeito Municipal de Gurupá/PA no período de 14/3/2013 a 31/12/2016, com fundamento nos arts. 10, § 1º, e 12, inciso II, da Lei 8.443/1992, c/c o art. 202, inciso II, §1º, do Regimento Interno do TCU, para, no prazo de quinze dias, apresentar alegações de defesa quanto à irregularidade detalhada a seguir:
i)  Irregularidade: não comprovação da boa e regular aplicação dos recursos federais repassados ao município de Gurupá/PA, em face da omissão no dever de prestar contas dos valores transferidos no âmbito do Programa TD-Projovem Campo, no exercício de 2014;
ii)  Conduta: não comprovar a boa e regular aplicação dos recursos federais repassados, no âmbito do Programa TD-Projovem Campo, no exercício de 2014, cujo prazo encerrou-se em 8/2/2018;
iii) Dispositivos violados: art. 37, caput, c/c o art. 70, parágrafo único, da Constituição da República Federativa do Brasil, art. 93, do Decreto-lei 200/1967, art. 66, do Decreto 93.872/1986, e art. 23 da Resolução CD/FNDE 11, de 16/4/2014;
e/ou recolher aos cofres do FNDE as quantias abaixo indicadas, referentes à irregularidade e à conduta de que trata o item 26, alíneas 'i' e 'ii', atualizadas monetariamente a partir das respectivas datas até o efetivo recolhimento, abatendo-se na oportunidade as quantias eventualmente ressarcidas, na forma da legislação em vigor.
TD-Projovem Campo/2014:
	Valor (R$) 
	Data

	245.100,00
	23/9/2014

	122.500,00
	26/8/2015

	122.500,00
	5/1/2016

	258.825,00
	14/9/2016

	240.975,00
	27/10/2016

b)  Informar o responsável de que, caso venha a ser condenado pelo Tribunal, o débito ora apurado será acrescido de juros de mora, nos termos do § 1º do art. 202 do RI/TCU;
c)  Esclarecer ao responsável que o recolhimento tempestivo do débito somente saneará o processo caso seja reconhecida a sua boa-fé e não se constate outra irregularidade nas contas;
d)  Realizar a audiência da Sra. Neucinei de Souza Fernandes (CPF 258.54.022-20) , Prefeita do município de Gurupá/PA (gestão 2017/2020) , com fundamento nos arts. 10, § 1º, e 12, incisos I e III, da Lei 8.443/1992, c/c o art. 202, incisos I e III, do RI/TCU, para, no prazo de quinze dias, apresentar razões de justificativa quanto à irregularidade detalhada a seguir:
 Irregularidade: não cumprimento do prazo originalmente estipulado para prestação de contas dos recursos federais recebidos, pelo município de Gurupá/PA, no âmbito do Programa TD-Projovem Campo, no exercício de 2014;
 Conduta: descumprir o prazo originalmente estipulado para prestação de contas dos valores transferidos no âmbito do Programa TD-Projovem Campo, no exercício de 2014, cujo prazo encerrou-se em 8/2/2018;
 Dispositivos violados: art. 37, caput, c/c o art. 70, parágrafo único, da Constituição da República Federativa do Brasil, art. 93, do Decreto-lei 200/1967, art. 66, do Decreto 93.872/1986, e art. 23 da Resolução CD/FNDE nº 11, de 16/4/2014;
e) Esclarecer aos responsáveis, em obediência ao art. 12, § 3º, da Lei 8.443/1992, e ao art. 12, inciso VII, da Resolução TCU 170/2004, que o não atendimento à citação ou à audiência implicará revelia, para todos os efeitos, dando-se prosseguimento ao processo; e
f) Encaminhar cópia da presente instrução aos responsáveis, a fim de subsidiar a apresentação de suas alegações de defesa e/ou razões de justificativa.
16.	Em cumprimento ao pronunciamento da Unidade (peça 26) , foi efetuada a citação do Sr. Raimundo Nogueira Monteiro dos Santos e a audiência da Sra. Neucinei de Souza Fernandes, como segue:
	Ofício
	Data de Recebimento do Ofício
	Nome do Recebedor do Ofício
	Observação
	Fim do Prazo para Defesa

	43980/2021-TCU/Seproc (peça 29) , de 6/8/2021, ao Sr. Raimundo N. M. dos Santos
	4/10/2021, conforme AR à peça 31
	Raimundo Nogueira M. dos Santos
	Ofício entregue no endereço do responsável
	20/10/2021

	43981/2021-TCU/Seproc (peça 30) , de 6/8/2021, à Sra. Neucinei de Souza Fernandes
			AR devolvido como 'ausente' (peça 32) 
	
	62547/2021-TCU/Seproc (peça 33) , de 4/11/2021, à Sra. Neucinei de Souza Fernandes
			AR devolvido como 'ausente' (peça 34) 
	
	Edital 135/2022-TCU/Seproc (peça 37) , de 28/1/2022, à Sra. Neucinei de Souza Fernandes
	Publicado no DOU de 8/2/2022 (peça 38) 
			23/2/2022

17.	Transcorrido o prazo regimental, os responsáveis permaneceram silentes, devendo ser considerados revéis, nos termos do art. 12, § 3º, da Lei 8.443/1992.
Da validade das notificações
18.	Preliminarmente, cumpre tecer breves considerações sobre a forma como são realizadas as comunicações processuais no TCU. A esse respeito, destacam-se o art. 179, do Regimento Interno do TCU (Resolução 155, de 4/12/2002) e o art. 4º, inciso III, § 1º, da Resolução TCU 170, de 30 de junho de 2004, in verbis:
Art. 179. A citação, a audiência ou a notificação, bem como a comunicação de diligência, farse-ão:
I - mediante ciência da parte, efetivada por servidor designado, por meio eletrônico, fac-símile, telegrama ou qualquer outra forma, desde que fique confirmada inequivocamente a entrega da comunicação ao destinatário;
II - mediante carta registrada, com aviso de recebimento que comprove a entrega no endereço do destinatário;
III - por edital publicado no Diário Oficial da União, quando o seu destinatário não for localizado
 (...) 
Art. 3º As comunicações serão dirigidas ao responsável, ou ao interessado, ou ao dirigente de órgão ou entidade, ou ao representante legal ou ao procurador constituído nos autos, com poderes expressos no mandato para esse fim, por meio de:
I - correio eletrônico, fac-símile ou telegrama;
II - servidor designado;
III - carta registrada, com aviso de recebimento;
IV - edital publicado no Diário Oficial da União, quando o seu destinatário não for localizado, nas hipóteses em que seja necessário o exercício de defesa'.
Art. 4º. Consideram-se entregues as comunicações:
I - efetivadas conforme disposto nos incisos I e II do artigo anterior, mediante confirmação da ciência do destinatário;
II - realizadas na forma prevista no inciso III do artigo anterior, com o retorno do aviso de recebimento, entregue comprovadamente no endereço do destinatário;
III - na data de publicação do edital no Diário Oficial da União, quando realizadas na forma prevista no inciso IV do artigo anterior.
§ 1º O endereço do destinatário deverá ser previamente confirmado mediante consulta aos sistemas disponíveis ao Tribunal ou a outros meios de informação, a qual deverá ser juntada ao respectivo processo.
 (...) 
19.	Portanto, temos que a validade da citação via postal não depende de que o aviso de recebimento seja assinado pelo próprio destinatário da comunicação, o que dispensa, no caso em tela, a entrega do AR em 'mãos próprias'. A exigência da norma é no sentido de o Tribunal verificar se a correspondência foi entregue no endereço correto, residindo aqui a necessidade de certeza inequívoca. 
20.	Não é outra a orientação da jurisprudência do TCU, conforme se verifica dos julgados a seguir transcritos:
São válidas as comunicações processuais entregues, mediante carta registrada, no endereço correto do responsável, não havendo necessidade de que o recebimento seja feito por ele próprio (Acórdão 3648/2013-TCU-Segunda Câmara, Relator Ministro JOSÉ JORGE) ;
É prescindível a entrega pessoal das comunicações pelo TCU, razão pela qual não há necessidade de que o aviso de recebimento seja assinado pelo próprio destinatário. Entregandose a correspondência no endereço correto do destinatário, presume-se o recebimento da citação. (Acórdão 1019/2008-TCU-Plenário, Relator Ministro BENJAMIN ZYMLER) ;
As comunicações do TCU, inclusive as citações, deverão ser realizadas mediante Aviso de Recebimento - AR, via Empresa Brasileira de Correios e Telégrafos, bastando para sua validade que se demonstre que a correspondência foi entregue no endereço correto. (Acórdão 1526/2007-TCU-Plenário, Relator Ministro AROLDO CEDRAZ) .
21.	A validade do critério de comunicação processual do TCU foi referendada pelo Supremo Tribunal Federal, nos termos do julgamento do MS-AGR 25.816/DF, por meio do qual se afirmou a desnecessidade da ciência pessoal do interessado, entendendo-se suficiente a comprovação da entrega do 'AR' no endereço do destinatário:
EMENTA: AGRAVO REGIMENTAL. MANDADO DE SEGURANÇA. DESNECESSIDADE DE INTIMAÇÃO PESSOAL DAS DECISÕES DO TRIBUNAL DE CONTAS DA UNIÃO. ART. 179 DO REGIMENTO INTERNO DO TCU. INTIMAÇÃO DO ATO IMPUGNADO POR CARTA REGISTRADA, INICIADO O PRAZO DO ART. 18 DA LEI nº 1.533/51 DA DATA CONSTANTE DO AVISO DE RECEBIMENTO. DECADÊNCIA RECONHECIDA. AGRAVO IMPROVIDO.
O envio de carta registrada com aviso de recebimento está expressamente enumerado entre os meios de comunicação de que dispõe o Tribunal de Contas da União para proceder às suas intimações.
O inciso II do art. 179 do Regimento Interno do TCU é claro ao exigir apenas a comprovação da entrega no endereço do destinatário, bastando o aviso de recebimento simples.
22.	No caso vertente, o ofício de citação do Sr. Raimundo Nogueira Monteiro dos Santos foi encaminhado ao endereço constante da base de dados da Receita Federal, e sua entrega no mesmo ficou comprovada, valendo destacar que foi ele próprio quem assinou o respectivo aviso de recebimento  (peças 29 e 31) .
23.	No caso da Sra. Neucinei de Souza Fernandes, após extensa pesquisa na tentativa de localização de endereço válido para notificação do responsável, verificou-se a ausência, no sistema DGI-Consultas (TSE, CNH, Receita, INSS) , de endereço diverso dos utilizados nos ofícios, conforme despacho de expediente na peça 36, tendo sido inclusive enviada notificação para o endereço de e-mail da responsável, obtido no Sistema DGI-Receita (peça 35) , porém não houve resposta à notificação encaminhada; assim, promoveu-se sua audiência, conforme o estabelecido no art. 6°, inciso II da Resolução/TCU n° 170/2004, através de edital publicado no Diário Oficial da União, nos termos do art. 179, inciso III do RI/TCU (peças 37-38) .
24.	Apesar de regularmente citados, os responsáveis deixaram transcorrer in albis o prazo regimental que lhes foi concedido para apresentar alegações de defesa e/ou efetuar o recolhimento do débito, motivo pelo qual se impõe o reconhecimento da revelia de que trata o art. 12, § 3º, da Lei 8.443/1992.
25.	Deve-se observar que, nos processos do TCU, a revelia não implica a presunção de que sejam verdadeiras todas as imputações levantadas contra os responsáveis, diferentemente do que ocorre no processo civil, em que o não comparecimento do réu aos autos leva à presunção da verdade dos fatos narrados pelo autor. Dessa forma, a avaliação da responsabilidade do agente não pode prescindir da prova existente no processo ou para ela carreada.
26.	Assim, independentemente da revelia, a avaliação da responsabilidade do agente nos processos desta Corte não prescinde dos elementos existentes nos autos ou para ele carreados, uma vez que são regidos pelo princípio da verdade material (Acórdão 163/2015-TCU-Segunda Câmara, Relator Ministro ANDRÉ DE CARVALHO; 2.685/2015 - TCU - 2ª Câmara, Relator Ministro RAIMUNDO CARREIRO; 2.801/2015 - TCU - 1ª Câmara, Relator Ministro WALTON ALENCAR RODRIGUES; 4.340/2015 - TCU - 1ª Câmara, Relator Ministro WEDER DE OLIVEIRA e 5.537/2015 - TCU - 1ª Câmara, Relator Ministro WEDER DE OLIVEIRA) . 
27.	Entretanto, cabe destacar que, nas fases anteriores desta TCE, os responsáveis também não se manifestaram quanto à irregularidade que lhes foi imputada, mantendo-se omissos, conforme registrado no Relatório de TCE presente na peça 13.
28.	Adicionalmente, as irregularidades imputadas aos responsáveis estão claramente demonstradas nos autos, não sendo possível, nesta fase processual, o aproveitamento de qualquer análise de elementos em defesa dos Srs. Raimundo Nogueira Monteiro dos Santos e Neucinei de Souza Fernandes.
Da análise da pretensão punitiva
29.	O instituto da prescrição da pretensão de ressarcimento ao erário, com base em decisão de tribunal de contas, é tema que vem sendo recentemente debatido no meio jurídico, e, no tocante ao entendimento proferido pelo Supremo Tribunal Federal, no julgamento do RE 636.886 (tema 899) , cabe assinalar que a decisão do STF alcança tão somente a fase judicial de título extrajudicial, não atingindo os processos de controle externo em tramitação no TCU, conforme orientação sufragada pelo Acórdão 6589/2020-TCU-Segunda Câmara, da relatoria do Ministro Raimundo Carreiro.
30.	Aliás, da ementa do julgado do STF constou que:
'A pretensão de ressarcimento ao erário em face de agentes públicos reconhecida em acórdão de Tribunal de Contas prescreve na forma da Lei 6.830/1980 (Lei de Execução Fiscal) '.
31.	Portanto, até o trânsito em julgado do acórdão condenatório do TCU, permanece imprescritível a pretensão de ressarcimento ao erário decorrente da instauração da tomada de contas especial, conforme Enunciado da Súmula 282 do TCU ('As ações de ressarcimento movidas pelo Estado contra os agentes causadores de danos ao erário são imprescritíveis') .
32.	Dessa forma, identificado danos ao erário, deve-se instaurar e julgar o processo de tomada de contas especial para responsabilizar seus agentes causadores, respeitando o direito ao contraditório e à ampla defesa, independentemente de quando ocorreram os atos impugnados.
33.	Já a pretensão punitiva do TCU, conforme Acórdão 1441/2016-TCU-Plenário, que uniformizou a jurisprudência acerca dessa questão, subordina-se ao prazo geral de prescrição indicado no art. 205 do Código Civil, que é de 10 anos, contado da data de ocorrência da irregularidade sancionada, nos termos do art. 189 do Código Civil, sendo este prazo interrompido pelo ato que ordenar a citação, a audiência ou a oitiva do responsável. Conforme o mesmo Acórdão, a ocorrência desta espécie de prescrição será aferida, independentemente de alegação da parte, em cada processo no qual haja intenção de aplicação das sanções previstas na Lei 8.443/1992.
34.	Considerando que o fato gerador do débito é a não comprovação das despesas, ante a omissão no dever de prestar contas, entende-se que o termo a quo para a contagem do prazo prescricional é a data do vencimento da prestação de contas, que se deu em 8/2/2018 (peça 6) , oportunidade em que deveria restar comprovada a boa e regular aplicação dos recursos, conforme entendimento expressado nos Acórdão 2278/2019-TCU-Primeira Câmara (rel. Min. Augusto Sherman) e 3749/2018-Segunda Câmara (rel. Min. Ana Arraes) , extraídos da jurisprudência selecionada do Tribunal. Sendo assim, em razão de não ter transcorrido mais de 10 anos entre esta data e a data do ato que ordenou a citação (6/8/2021 - peça 26) , constata-se que não ocorreu a prescrição da pretensão punitiva.
35.	Em se tratando de processo em que a parte interessada não se manifestou acerca das irregularidades imputadas, não há elementos para que se possa efetivamente aferir e reconhecer a ocorrência de boa-fé na conduta do responsável, podendo este Tribunal, desde logo, proferir o julgamento de mérito pela irregularidade das contas, conforme nos termos dos §§ 2º e 6º do art. 202 do Regimento Interno do TCU (Acórdão 2064/2011-TCU-Primeira Câmara, Relator Ministro Ubiratan Aguiar; Acórdão 6182/2011-TCU-Primeira Câmara, Relator Ministro-Substituto Weder de Oliveira; Acórdão 4072/2010-TCU-Primeira Câmara, Relator Ministro Valmir Campelo; Acórdão 1189/2009-TCU-Primeira Câmara, Relator Ministro-Substituto Marcos Bemquerer; Acórdão 731/2008-TCU-Plenário, Relator Ministro Aroldo Cedraz) . 
36.	Diante da revelia dos responsáveis e inexistindo nos autos elementos que permitam concluir pela ocorrência de boa-fé ou de outros excludentes de culpabilidade em suas condutas, propõe-se que suas contas sejam julgadas irregulares, e que o Sr. Raimundo Nogueira Monteiro dos Santos seja condenado ao recolhimento do débito apurado e à aplicação da multa prevista no art. 57 da Lei 8.443/1992; quanto à Sra. Neucinei de Souza Fernandes, deve ser condenada à aplicação da multa prevista no art. 58, inciso I, da Lei 8.443/1992.
CONCLUSÃO
37.	A partir dos elementos constantes dos autos, foi possível verificar que os recursos repassados ao Município de Gurupá/PA, por conta do Programa Nacional de Inclusão de Jovens - ProJovem Campo - TD, ciclo 2014, não tiveram sua boa e regular aplicação comprovada, ante a omissão no dever de prestar contas, cujo prazo expirou em 8/2/2018.
38.	Verificou-se também que o Sr. Raimundo Nogueira Monteiro dos Santos, Prefeito do município de Gurupá/PA na gestão 2013-2016, era a pessoa responsável pela gestão dos recursos federais recebidos por meio do repasse do TD-Projovem Campo/2014, bem como que a Sra. Neucinei de Souza Fernandes, Prefeita na gestão 2017-2020, era a responsável pelo envio da respectiva prestação de contas, cujo vencimento se deu em 8/2/2018, portanto, em sua gestão. No entanto, eles não tomaram as medidas necessárias para a comprovação do regular uso dos valores públicos.
39.	Diante da revelia dos responsáveis e inexistindo nos autos elementos que permitam concluir pela ocorrência de boa-fé ou de outros excludentes de culpabilidade em suas condutas, propõe-se que suas contas sejam julgadas irregulares, e que o Sr. Raimundo Nogueira Monteiro dos Santos seja condenado ao recolhimento do débito apurado e à aplicação da multa prevista no art. 57 da Lei 8.443/1992; quanto à Sra. Neucinei de Souza Fernandes, deve ser condenada à aplicação da multa prevista no art. 58, inciso I, da Lei 8.443/1992.
PROPOSTA DE ENCAMINHAMENTO:
40.	Diante do exposto, submetem-se os presentes autos à consideração superior, propondo-se: 
a)	considerar revéis, para todos os efeitos, o Sr. Raimundo Nogueira Monteiro dos Santos (CPF XXX.399.342-XX) , Prefeito Municipal de Gurupá - PA na gestão 2013-2016, e a Sra. Neucinei de Souza Fernandes (CPF XXX.544.022-XX) , Prefeita Municipal de Gurupá - PA na gestão 2017-2020, dando-se prosseguimento ao processo, com fundamento no art. 12, § 3º da Lei nº 8.443/1992;
b)	julgar irregulares, nos termos arts. 1º, inciso I, 16, inciso III, alínea 'b' e 'c', da Lei 8.443/1992 c/c os arts. 19 e 23, inciso III, da mesma Lei, e com os arts. 1º, inciso I, 210 e 214, inciso III, do Regimento Interno, as contas do Sr. Raimundo Nogueira Monteiro dos Santos (CPF XXX.399.342-XX) , condenando-o ao pagamento das quantias a seguir especificadas, atualizadas monetariamente e acrescidas dos juros de mora, calculados a partir das datas discriminadas até a efetiva quitação do débito, fixando-lhe o prazo de 15 (quinze) dias para que comprove, perante o Tribunal, o recolhimento das referidas quantias aos cofres do Fundo Nacional de Desenvolvimento da Educação - FNDE, nos termos do art. 23, inciso III, alínea 'a', da citada Lei c/c o art. 214, inciso III, alínea 'a', do Regimento Interno, em razão da não comprovação da boa e regular aplicação dos recursos recebidos por conta do Programa Nacional de Inclusão de Jovens - ProJovem Campo - TD, ciclo 2014:
	Valor (R$) 
	Data

	245.100,00
	23/9/2014

	122.500,00
	26/8/2015

	122.500,00
	5/1/2016

	258.825,00
	14/9/2016

	240.975,00
	27/10/2016

c)	julgar irregulares, nos termos arts. 1º, inciso I, 16, inciso III, alínea 'a', da Lei 8.443/1992 c/c os arts. 19 e 23, inciso III, da mesma Lei, e com os arts. 1º, inciso I, 209, I, 210 e 214, inciso III, do Regimento Interno, as contas da Sra. Neucinei de Souza Fernandes (CPF XXX.544.022-XX) , em razão da não comprovação da boa e regular aplicação dos recursos recebidos por conta do Programa Nacional de Inclusão de Jovens - ProJovem Campo - TD, ciclo 2014, ante a omissão no dever de prestar contas;
d)	aplicar ao Sr. Raimundo Nogueira Monteiro dos Santos (CPF XXX.399.342-XX) a multa referida no art. 57 da Lei nº 8.443, de 1992, fixando-lhe o prazo de 15 (quinze) dias, a partir da notificação, para que comprove, perante o Tribunal, seu recolhimento aos cofres do Tesouro Nacional, atualizada monetariamente desde a data deste acórdão até a data do efetivo pagamento;
e)	aplicar à Sra. Neucinei de Souza Fernandes (CPF XXX.544.022-XX) a multa referida no art. 58, inciso I, da Lei nº 8.443, de 1992, fixando-lhe o prazo de 15 (quinze) dias, a partir da notificação, para que comprove, perante o Tribunal, seu recolhimento aos cofres do Tesouro Nacional, atualizada monetariamente desde a data deste acórdão até a data do efetivo pagamento;
f) 	autorizar, desde logo, a cobrança judicial das dívidas, nos termos do art. 28, inciso II, da multicitada Lei 8.443/1992, caso não atendida a notificação;
g)	autorizar também  desde logo, se requerido, com fundamento no art. 26, da Lei 8.443/1992, c/c o art. 217, do Regimento Interno do TCU, o parcelamento da dívida em até 36 (trinta e seis) parcelas, incidindo sobre cada parcela, corrigida monetariamente, os correspondentes legais, fixando-lhe o prazo de quinze dias, a contar do recebimento da notificação, para comprovar perante o Tribunal o recolhimento da primeira parcela, e de trinta dias, a contar da parcela anterior, para comprovar os recolhimentos das demais parcelas, devendo incidir sobre cada valor mensal, atualizado monetariamente, os juros de mora devidos, no caso do débito, na forma prevista na legislação em vigor, alertando a responsável de que a falta de comprovação do recolhimento de qualquer parcela implicará o vencimento antecipado do saldo devedor, nos termos do art. 26, parágrafo único, da Lei 8.443/1992, c/c o art. 217, §2º, do Regimento Interno deste Tribunal;
h)	enviar cópia do Acórdão a ser prolatado, bem como do Relatório e do Voto que o fundamentarem ao Chefe da Procuradoria-Geral da República no Pará, nos termos do § 3º do art. 16 da Lei 8.443/1992 c/c o § 7º do art. 209 do Regimento Interno do TCU, para adoção das medidas cabíveis, informando-lhe que o inteiro teor da deliberação pode ser consultado no endereço www.tcu.gov.br/acordaos;
i)	encaminhar cópia do Acórdão que vier a ser proferido ao Fundo Nacional de Desenvolvimento da Educação - FNDE, e aos responsáveis, para ciência, informando que a presente deliberação, acompanhada do Relatório e do Voto que a fundamenta, está disponível para a consulta no endereço www.tcu.gov.br/acordaos, além de esclarecer que, caso requerido, o TCU poderá fornecer sem custos as correspondentes cópias, de forma impressa."
É o relatório.

não há.

Subprocurador-Geral Lucas Rocha Furtado

TOMADA DE CONTAS ESPECIAL. OMISSÃO NO DEVER DE PRESTAR CONTAS. CITAÇÃO DO RESPONSÁVEL PELA GESTÃO DOS RECURSOS E AUDIÊNCIA DA ENCARREGADA DA PRESTAÇÃO DE CONTAS. REVELIA DE AMBOS. IRREGULARIDADE DAS CONTAS. IMPUTAÇÃO DE DÉBITO E MULTAS.

TOMADA DE CONTAS ESPECIAL (TCE)

Secretaria de Controle Externo de Tomada de Contas Especial (SecexTCE)

Em exame tomada de contas especial instaurada pelo Fundo Nacional de Desenvolvimento da Educação - FNDE, em desfavor dos ex-prefeitos do Município de Gurupá/PA, Sr. Raimundo Nogueira Monteiro dos Santos, no período de 14/3/2013 a 31/12/2016, e Sra. Neucinei de Souza Fernandes, no período de 1º/1/2017 a 31/12/2020, em razão da omissão no dever legal de prestar contas quanto aos recursos repassados ao município à conta do Programa Nacional de Inclusão de Jovens - ProJovem Campo - TD no ciclo de 2014.
2.	O Sr. Raimundo Nogueira foi o responsável pela gestão dos recursos recebidos por meio do TD-Projovem Campo/2014, e a Sra. Neucinei Fernandes, pela respectiva prestação de contas.
3.	Com efeito, o primeiro foi citado pela não comprovação da boa e regular aplicação dos recursos repassados e a segunda foi ouvida em audiência pelo não cumprimento do prazo estabelecido para a prestação de contas.
4.	Os responsáveis não apresentaram defesa, devendo, portanto, ser considerados revéis para todos os efeitos, tendo regular prosseguimento ao processo, consoante previsto no art. 12, § 3º, da Lei 8.443/92.
5.	O dever de prestar contas, de matriz constitucional, é inerente à gestão de recursos públicos, constituindo um dos pilares do sistema republicano. Segundo jurisprudência pacífica do Tribunal de Contas da União e do Supremo Tribunal Federal, ao gestor incumbe provar a boa e regular aplicação do dinheiro público recebido, sendo seu o ônus da prova. Cabe-lhe, dessa forma, apresentar, a tempo e a hora, em boa ordem, toda a documentação comprobatória da aplicação dos valores que lhe foram confiados, sendo certo que tal comprovação deva ser feita mediante o estabelecimento do nexo entre o desembolso dos recursos federais recebidos e os comprovantes relacionados às despesas realizadas no objeto do ajuste.
6.	O processo de tomada de contas especial, tendo em vista a sua natureza jurídica e a sua finalidade de avaliar a correta aplicação de recursos públicos por parte daquele que o geriu, é um processo eminentemente documental, cabendo aos gestores apresentarem os documentos exigidos pela lei para comprovar a correta aplicação dos recursos recebidos.
7.	No presente caso, a ausência de qualquer elemento de defesa que possa ser aproveitado pelos responsáveis impede aferir a destinação dada aos valores transferidos, impondo-se, em consequência, o julgamento pela irregularidade das contas e a condenação dos responsáveis.
8.	Em relação ao valor do débito, cabe fazer uma pequena correção material na instrução da unidade técnica, pois na tabela dos débitos foi omitida uma linha, cujo valor é de R$ 320.178,00, decorrente da ordem bancária 2016OB820588, de 06/07/2016, de modo que a soma total perfaça o montante devidamente apurado de R$ 1.310.178,00 (peça 3) .
9. 	Considerando, ademais, não terem ocorrido as prescrições ressarcitória e sancionatória, deve ser imputado o débito total ao Sr. Raimundo Nogueira, bem como a multa prevista no art. 57 da Lei 8.443/1992. À Sra. Neucinei Fernandes deve ser aplicada a multa estabelecida no art. 58, inc. I da Lei 8.443/1992.  
Ante o exposto, VOTO pela adoção da minuta de acórdão que submeto a este Colegiado.
TCU, Sala das Sessões, em 29 de março de 2022.
JORGE OLIVEIRA 
Relator